臺灣高等法院臺中分院刑事判決　　　　　九十二年度上更（二）字第二四九號
　　上　訴　人
　　即　被　告　甲○○
　　選任辯護人　林洸鍇律師
右上訴人因侵占案件，不服臺灣南投地方法院九十年度訴字第二九四號中華民國九十
一年二月五日第一審判決（起訴案號：臺灣南投地方法院檢察署九十年度偵字第一九
五六號），提起上訴，經判決後，由最高法院第二次發回更審，本院判決如左：
    主      文
原判決撤銷。
甲○○連續意圖為自己不法之所有，而侵占對於業務上所持有之物，處有期徒刑陸月
，如易科罰金以佰元折算壹日。
    事      實
一、甲○○自民國八十八年七月起至八十九年九月五日止，在南投縣集集鎮之陸軍兵
    工整備發展中心（以下簡稱兵整中心）擔任聘員，負責兵整中心工務處工業室環
    保資源回收款項之收、繳等業務，為從事此業務之人。詎甲○○竟意圖為為自己
    不法之所有，基於概括犯意，自八十八年七月十六日起至八十九年六月三十日止
    ，先後將其業務上所收取如附表所示之廢紙、廢寶特瓶等資源回收款項，合計新
    台幣（下同）十三萬零六百四十五元，連續侵占入己，供己週轉使用。嗣於八十
    九年七月間，兵整中心軍務處綜合管理室主任王振遠中校向兵整中心工務處工業
    室副主任鄭建國詢問工業室為何未將資源回收所收取之款項購置衛生用品，以供
    兵整中心各單位使用，經調查後始發現上情，兵整中心工業室主任陳義豐自八十
    九年八月起，即多次催促甲○○將所侵占之款項繳回，兵整中心工務處處長劉萬
    禮亦催促甲○○儘速繳回侵占款項，惟甲○○遲至八十九年十月三十日始簽擬呈
    繳上開回收款，經上級批示後於同年十一月六日繳回兵整中心主計處。
二、案經法務部調查局南投縣調查站移送臺灣南投地方法院檢察署檢察官偵查起訴。
    理      由
一、訊據上訴人即被告甲○○對其於上揭時地受聘在兵整中心工務處工業室負責環保
    資源回收款項之收、繳等業務，及自八十八年七月十六日起至八十九年六月三十
    日止，未立即將所收取如附表所示之資源回收款十三萬零六百四十五元繳納兵整
    中心主計處之事實供承不諱，此部份亦有兵整中心勞動契約書、保管款明細分類
    帳、工務處條箋、免用統一發票收據在卷可稽（見偵查卷第九三頁、第三三頁至
    第七一頁），並經證人即兵整中心工業室中尉機械工程官黃婉婷證述：「甲○○
    原負責兵整中心環保相關業務，自八十九年九月六日起由我接辦。」等語明確（
    見他字卷第二十三頁），堪認屬實。惟被告甲○○矢口否認有侵占犯行，辯稱：
    被告因九二一地震使環保業務大增，辦公室保密櫃亦毀損，為免遺失金錢，始將
    陸續收到且未立即繳交之資源回收款，以信封袋裝好隨身攜帶，單據則存放在辦
    公室，惟因地震住家倒塌，被迫以車為家近三個月，詎於八十八年十月中旬時，
    隨身保管之資源回收款約五萬餘元不慎遺失，被告唯恐遭處分，故未告知主管長
    官，決定以每月攤還方式補齊，迄八十九年十月份始累計足額得以繳回主計處。
    ，而早於八十九年八月間，工業室陳義豐主任通知被告繳回八十八年七月至八十
    九年七月間之資源回收款時，被告身上仍保存八十八年十一月至八十九年八月間
    所收取之資源回收款八萬餘元，被告即先簽呈繳交八十九年七、八月之款項二萬
    八千七百八十一元，另將有收據之資源回收款四萬餘元繳交陳義豐，然陳義豐以
    收據未齊全拒絕代收，被告所以延遲繳回十三萬零六百四十五元，實係因遺失五
    萬元在前，又於八十九年九月初職務調動，更換辦公室且業務繁雜，資源回收款
    收據尋找費時，始於八十九年十一月將全部款項繳回主計處，被告並無易持有為
    所有之意思，將上開款項侵占後花用云云。惟查：
  (一)被告辯稱於八十八年十月中旬左右，因九二一地震使業務量大增，且其住所亦倒
    塌，被迫以車為家，而遺失資源回收款約五萬餘元云云。然被告依規定於收取資
    源回收款後本應即報繳主計處，入帳編報表供查核，而九二一地震乃發生於八十
    八年九月二十一日，若被告係因地震關係誤報繳資源回收款，則其所收取八十八
    年七、八月份如附表編號一至六所示之資源回收款分別為六千二百六十元（七月
    份）及一萬二千三百二十七元（八月份），亦應如期於九二一地震之前分別報繳
    主計處，惟被告卻未繳回該八十八年七、八月間之款項，所辯與事實上所為已非
    契合，且該筆款項並非被告私人所有，被告若確於八十八年十月中旬遺失資源回
    收款五萬餘元，衡情當會報警處理或向兵整中心報告，然其均未為之，亦與常理
    相悖，況被告之前負責兵整中心文供站業務時亦曾因不慎遺失文供站款項二萬七
    千八百九十四元遭記過（詳他字第二八一號卷第十一至十八頁），更當銘記於心
    ，若所收之資源回收款確遺失，更應報警並向兵整中心報告，卻仍付之闕如，再
    被告自八十八年七月十六日至八十八年十月十五日止所收取如附表編號一至十所
    示之資源回收款僅三萬八千三百五十二元，亦與其所稱遺失五萬餘元相差甚多，
    另證人即兵整中心工業室主任陳義豐於調查站證述：依規定公款金錢現金應放置
    單位內，若被偷掉了應報案報備等語（見他字第二八一號卷第三十二頁），於偵
    查中證述：我有問她，但是甲○○一直沒有明確告訴我她為什麼不能繳回等語（
    見偵查卷第一四六頁），被告此部分所辯同不足採。證人陳義豐嗣後於審理中雖
    證述被告有告訴伊一些錢丟掉了等語，惟與其上開所證及客觀事實均不合，不足
    為有利被告之認定。
  (二)被告辯稱於八十九年八月間仍保管自八十八年十一月至八十九年八月份所收取之
    資源回收款八萬餘元，足徵其並無易持有為所有之意思云云。然查被告於調查
    站調查時供述：「兵整中心主任陳義豐於八十九年八月間通知我並向我催繳八十
    八年七月至八十九年七月共計一年期間之資源回收款項，當時我向陳主任報告前
    述資源回收款遺失五萬餘元之事，我所保管之資源回收款當時只有八十八年十一
    月至八十九年七月所代收保管共六萬餘元」等語（見一九五六號偵查卷第五頁）
    ，嗣於原審及本院上訴審答辯狀中始稱，約有現金八萬元仍留在身邊，於本院前
    審則稱不知道金額多少等語，本院參酌證人陳義豐於原審中訊問證述「（你們發
    現現款沒有繳回後，被告有無馬上繳回？）沒有，因為被告身上只剩下三、四萬
    元，一部分的錢丟了，一些憑據也沒有找齊，所以不知道要繳回多少」等語（詳
    原審卷第二十八頁），於本院前審訊問時證述「（她有無告訴你她身上有多少錢
    ？）她有拿三、四萬元出來，我有看到」（詳本院前審卷第七十頁）、「（原審
    中辯護人問你說你問被告時他是否有說一部分的錢遺失，一部分的錢在他身上，
    有收據的部份他就先繳回，沒有收據的部份等查證後一併繳回，你答是，你的真
    意為何？）一開始她只跟我說錢只剩三、四萬元，事後才說遺失的問題」（詳本
    院前審卷第七十一頁）、「（有收據的部份妳當時交給她的接任人黃婉婷是多少
    錢？）四萬多元」、「（你之前說她有拿出身上一些現款但是因為數額不夠，你
    們一直催她，是否就是前述的二萬多元？）答：是的，這部分是有收據的，所以
    有收據的二萬多元就先繳了，其他部分甲○○說還有三、四萬元，這些就是沒有
    收據的部份等語（詳本院前審卷第一六二頁），證人黃婉婷於原審證述：「（你
    接環保業務時是否有收到一筆款項是由陳義豐主任交給你？）有，約四萬多，不
    過後來我覺得不妥當，就將錢退回給主任‧‧。」等語（見原審卷第三二頁），
    而被告於八十九年九月六日簽擬呈繳八十九年七、八月份之資源回收款共二萬八
    千七百八十一元，並於同月二十日繳主計處（詳偵查卷第三十四頁、九十頁），
    被告於答辯狀上亦載明：「八十八年十一月至八十九年八月份之現金被告保留在
    身邊，陳義豐稱：先將最新會計年度之八十九年七、八月份之款項繳回主計處，
    其他部分先將單據整理後，馬上繳回主計處。七、八月份之收據及金額二萬八千
    七百八十一元很快整理出來，並於八十九年九月二十日簽呈繳交予主計處。」等
    語（見本院上訴卷第四九頁），被告於調查站所稱保管之六萬餘元，扣除嗣後所
    繳納八十九年七、八月份資源回收款二萬八千七百八十一元恰為四萬多元，與陳
    義豐、黃婉婷上開證述相符，此部分當以被告於調查站供述較為可採，然如附表
    編號十二至三十六所示，八十八年十一月至八十九年六月份之資源回收款共計八
    萬九千六百九十七元，與上開被告辯稱仍保管之四萬多元相差甚鉅。
  (三)按侵占罪係即成犯，凡對自己持有之他人所有物，有變易持有為所有之意思時，
    即應構成犯罪，縱事後將侵占之物設法歸還，亦無解於罪名之成立（參照最高法
    院四十三年台上字第六七五號判例要旨）。證人陳義豐於調查站調查時證述：「
    我是於八十九年八月間，本中心副主任鄭建國報告事發後，經清查才知道‧‧我
    至少通知催繳五次以上‧‧其中於八十九年九月中旬之一次，並要求限期於十月
    五日前應全部繳清．．若無挪用，應於第一次催繳時就速繳清，竟拖延約三個月
    才補繳，．．．」等語（見他字卷第三二頁），又被告確於八十九年十月三十日
    始簽擬呈繳系爭十三萬零六百四十五元之資源回收款，並於八十九年十一月六日
    繳交主計處（見他字第二八一號卷第四十五頁及一九五六號偵查卷第九十二頁）
    ，而系爭十三萬零六百四十五元之資源回收款僅有收據三十六張，被告供稱保管
    持有收據，苟被告未將自八十八年七月十六日至八十九年六月三十日所收取之資
    源回收款，侵占入己，何以始終未呈繳，於被催繳後何以未能立刻備齊收據將全
    部現款繳回，收據且由兵整中心至資源回收商找出，並於催繳後二個多月始繳回
    。尚難以被告於被催繳時身上尚有六萬多元（包括八十九年七、八月之回收款）
    ，即認被告未侵占，而為有利被告之認定，被告此部分所辯仍不足採。
    綜上所述，本案事證已臻明確，被告所辯未侵占云云顯係脫卸之詞，不足採信，
    其犯行自堪認定。
二、查被告自八十八年七月起至八十九年九月五日止，在兵整中心擔任聘員，負責兵
    整中心工務處工業室環保資源回收款項之收、繳等業務，為從事該業務之人，核
    被告所為，係犯刑法第三百三十六條第二項（三百三十五條第一項）之業務上侵
    占罪，公訴意旨認被告係犯貪污治罪條例第四條第一項第一款之依據法令從事公
    務之人員，竊取或侵占公有或公用財物罪，尚有未洽，應予變更，其先後多次侵
    占犯行，所為時間緊接，犯構成要件相同之罪，顯係基於概括之犯意反覆為之，
    為連續犯，依刑法第五十六條之規定論以一罪，原審以被告犯罪事證明確，予以
    論罪科刑，固非無見，惟原判決論處被告侵占公有、公用財物罪，尚有未洽，被
    告上訴意旨否認犯罪雖無可採，但原審判決既有如上瑕疵，即屬無可維持，應由
    本院予以撤銷改判，審酌被告生長在單親家庭，本案發生時須負擔家計，照顧年
    邁父親，有工務處處長劉萬禮之報告書一份在卷可稽（見偵查卷第八一頁背面）
    ，因一時貪慾致罹刑章，然所得財物非鉅，事後已歸還全部侵占之款項，前無不
    良前科紀錄（有臺灣高等法院被告全國前案紀錄表在卷可查）及其犯罪之動機、
    目的、手段等一切情狀，量處如主文第二項所示之刑示懲，並依修正後刑法第四
    十一條第一項前段規定諭知易科罰金之折算標準。
三、公訴意旨認被告係犯貪污治罪條例第四條第一項第一款之竊取或侵占公有或公用
    財物罪，然查國防部陸軍總司令部就廢棄物資源回收款之性質已函復本院前審：
    「有關本部推行一般廢棄物資源回收款之性質為非公款購置之資源回收物品，非
    屬公有財產。」，有國防部九十二年二月十四日郁防字第０九二００００三九三
    號函一份附本院上更一卷第一七０頁可參，是廢棄物資源回收款非屬公有財物已
    無疑義，雖該函亦載明：「‧‧所得款項全數由單位分別運用於環保設施維護（
    百分之三十）及回收工作人員獎勵、相關機具設置（百分之七十）等方面。」，
    並有陸軍總部推行一般廢棄物資源回收得款再運用作業要點、獎勵實施資源回收
    及變賣所得款項運用辦法各一份在卷可佐（見本院上更一卷第一七二頁至第一七
    五頁），另兵整中心八十八、八十九年度資源回收實施辦法 (分別於八十七年六
    月二十三日及八十八年六月二十二日函工業工程室)五款項運用（一）明定：「
    每月資源回收販賣款項用於購買衛生紙、垃圾袋或其他清潔用具；另提撥百分之
    十作為其他環保相關經費支用‧‧。」（見偵查卷第九頁、本院上更一卷第三七
    頁），然本案廢棄物多係私人飲食行為產生之廢寶特瓶、廢鋁罐、廢鋁箔包等物
    ，稱變賣此等廢棄物所得款項屬公款，而有貪污治罪條例之適用，於事理上本非
    平允，亦難謂符合貪污治罪條例之法意及立法宗旨，既僅係將機關內之廢鋁罐、
    廢寶物瓶等一般廢棄物予以回收變賣，以所得款項用於環保設施維護、回收工作
    人員獎勵之環保用途，與兵整中心之陸軍兵工整備發展公務並無任何關聯，其性
    質自與屬公用財物之機關一般經費有別（參考最高法院五十九年度台上字第九六
    號判決意旨），是本案實難以貪污治罪條例第四條第一項第一款之罪論斷，應予
    明。
四、據上論斷，應依刑事訴訟法第三百六十九條第一項前段、第三百六十四條、第二
    百九十九條第一項前段、第三百條，刑法第二條第一項前段、第五十六條、第三
    百三十六條第二項、第三百三十五條第一項，修正後刑法第四十一條第一項前段
    ，罰金罰鍰提高標準條例第一條前段，第二條，判決如主文。
本案經檢察官乙○○到庭執行職務。
中      華      民      國      九十三  年      三      月      十七    日
                                臺灣高等法院臺中分院刑事第五庭
                                      審判長法  官  袁  從  楨
                                            法  官  郭  同  奇
                                            法  官  姚  勳  昌
右正本證明與原本無異。
如不服本判決應於收受送達後十日內向本院提出上訴書狀，其未敘述上訴之理由者並
得於提起上訴後十日內向本院補提理由書（均須按他造當事人之人數附繕本）。
                                            書記官  洪  麗  華
中      華      民      國      九十三  年      三      月      十九    日
中華民國刑法第三百三十六條第二項
對於業務上所持有之物，犯前條第一項之罪者，處六月以上五年以下有期徒刑，得併
科三千元以下罰金。
                                                                        Ａ
附表：甲○○侵占資源回收款明細表。
┌───┬───────────┬───────────┬───────┐
│編號  │日                期  │項                 目 │金額（新台幣）│
├───┼───────────┼───────────┼───────┤
│  一  │八十八年七月十六日    │廢紙                  │三二五○元    │
├───┼───────────┼───────────┼───────┤
│  二  │八十八年七月二十七日  │廢寶特瓶              │三○一○元    │
├───┼───────────┼───────────┼───────┤
│  三  │八十八年八月三日      │廢紙                  │三四一九元    │
├───┼───────────┼───────────┼───────┤
│  四  │八十八年八月十日      │廢鋁罐                │二○六○元    │
├───┼───────────┼───────────┼───────┤
│  五  │八十八年八月二十三日  │廢紙                  │三一九八元    │
├───┼───────────┼───────────┼───────┤
│  六  │八十八年八月二十五日  │廢寶特瓶              │三六五○元    │
├───┼───────────┼───────────┼───────┤
│  七  │八十八年九月十四日    │廢紙                  │三三六七元    │
├───┼───────────┼───────────┼───────┤
│  八  │八十八年九月二十日    │廢保特瓶、鋁罐、鐵罐  │六三五五元    │
├───┼───────────┼───────────┼───────┤
│  九  │八十八年十月一日      │廢紙                  │三一一三元    │
├───┼───────────┼───────────┼───────┤
│  十  │八十八年十月十五日    │廢保特瓶、鋁罐        │六九三○元    │
├───┼───────────┼───────────┼───────┤
│十一  │八十八年十月三十日    │廢紙                  │二五九六元    │
├───┼───────────┼───────────┼───────┤
│十二  │八十八年十一月十五日  │廢紙                  │二六六二元    │
├───┼───────────┼───────────┼───────┤
│十三  │八十八年十一月二十一日│廢寶特瓶              │一○四二○元  │
├───┼───────────┼───────────┼───────┤
│十四  │八十八年十一月二十三日│廢鋁罐                │六四○○元    │
├───┼───────────┼───────────┼───────┤
│十五  │八十八年十二月八日    │廢紙                  │四三二三元    │
├───┼───────────┼───────────┼───────┤
│十六  │八十八年十二月十七日  │廢紙                  │二○三六元    │
├───┼───────────┼───────────┼───────┤
│十七  │八十八年十二月二十一日│廢寶特瓶              │九六三四元    │
├───┼───────────┼───────────┼───────┤
│十八  │八十九年一月十日      │廢紙                  │一六二○元    │
├───┼───────────┼───────────┼───────┤
│十九  │八十九年一月十二日    │廢寶特瓶              │二四五○元    │
├───┼───────────┼───────────┼───────┤
│二十  │八十九年一月二十六日  │廢紙                  │一八○一元    │
├───┼───────────┼───────────┼───────┤
│二一  │八十九年二月一日      │廢紙                  │二九八二元    │
├───┼───────────┼───────────┼───────┤
│二二  │八十九年二月二日      │廢寶特瓶、鋁箔包      │三四六○元    │
├───┼───────────┼───────────┼───────┤
│二三  │八十九年二月二十二日  │廢鋁箔包              │五九○元      │
├───┼───────────┼───────────┼───────┤
│二四  │八十九年三月六日      │廢鐵                  │一五六○元    │
├───┼───────────┼───────────┼───────┤
│二五  │八十九年三月二十二日  │廢紙                  │三八○○元    │
├───┼───────────┼───────────┼───────┤
│二六  │八十九年三月三十一日  │廢寶特瓶、鋁箔包      │二一五四元    │
├───┼───────────┼───────────┼───────┤
│二七  │八十九年四月十日      │廢鋁箔包              │七六○元      │
├───┼───────────┼───────────┼───────┤
│二八  │八十九年四月二十一日  │廢紙                  │四八○九元    │
├───┼───────────┼───────────┼───────┤
│二九  │八十九年四月二十六日  │廢鐵                  │一五九○元    │
├───┼───────────┼───────────┼───────┤
│三十  │八十九年五月九日      │廢寶特瓶、鋁箔包      │四三九一元    │
├───┼───────────┼───────────┼───────┤
│三一  │八十九年五月二十四日  │廢紙                  │三二五○元    │
├───┼───────────┼───────────┼───────┤
│三二  │八十九年五月二十九日  │廢寶特瓶              │一四三二元    │
├───┼───────────┼───────────┼───────┤
│三三  │八十九年六月十三日    │廢鋁罐、廢鐵          │六四五○元    │
├───┼───────────┼───────────┼───────┤
│三四  │八十九年六月十五日    │廢紙                  │四八○九元    │
├───┼───────────┼───────────┼───────┤
│三五  │八十九年六月二十八日  │廢紙                  │四一六○元    │
├───┼───────────┼───────────┼───────┤
│三六  │八十九年六月三十日    │廢寶特瓶、鋁箔包      │二一五四元    │
├───┴───────────┴───────────┴───────┤
│合計：新臺幣十三萬零六百四十五元。                                    │
└───────────────────────────────────┘
                                                                      Ａ
